【裁判字號】    97,交聲,228
【裁判日期】    980227
【裁判案由】    違反道路交通管理處罰條例聲明異議
【裁判全文】
臺灣雲林地方法院交通裁定        97年度交聲字第228號
移送機關即
原處分機關  交通部公路總局嘉義區監理所雲林監理站
異  議  人
即受處分人  甲○○
上列受處分人因違反道路交通管理處罰條例案件，對於交通部公
路總局嘉義區監理所雲林監理站，民國97年10月27日所為之裁決
處分（處分案號：雲監裁字第裁72-KAE255570、72-KAE011441號
），聲明異議，本院裁定如下：
    主  文
雲監裁字第裁72-KAE011441號裁決處分撤銷。
甲○○汽車駕駛人，行經有燈光號誌管制之交岔路口闖紅燈，處
罰鍰新臺幣壹仟捌佰元，並記違規點數參點。
其餘異議駁回。
    理  由
一、原處分意旨略以：受處分人即異議人甲○○（下稱異議人）
    騎乘車牌號碼UAX-929 號輕型機車，於民國97年5 月14日11
    時2 分，於雲林縣斗六市鎮○路口，因機器腳踏車駕駛人未
    依規定戴安全帽，及於97年5 月15日9 時20分許，因行經雲
    林縣斗六市○○路、慶生路口有燈光號誌管制之交岔路口時
    闖紅燈（北向南）等違規情事，均經員警當場開單舉發後，
    再由交通部公路總局嘉義區監理所雲林監理站（下稱移送機
    關）以違規事實明確，分別依道路交通管理處罰條例第31條
    第6 項、第53條第1 項、第63條第1 項（裁決書漏載第3款
    ），及違反道路交通管理事件統一裁罰基準表之規定，裁處
    異議人罰鍰新臺幣（下同）500 元，及裁處罰鍰4,500 元，
    並記違規點數3 點。
二、本件聲明異議意旨略以：異議人因罹患中度慢性精神分裂症
    10餘年，因於97年5 月中停止服藥，導致躁鬱、精神失控、
    恍惚、妄想遊蕩，影響判斷、無法辨識行為好、壞之能力，
    致於97年5 月14、15日連續發生違反道路交通管理處罰條例
    之情事，實非本意，又因其患有此症，長期無工作及收入，
    故請求法院准許異議人免繳罰鍰，並為此請求撤銷原處分。
三、按機器腳踏車駕駛人或附載座人未依規定戴安全帽者，處駕
    駛人新臺幣500 元罰鍰，道路交通管理處罰條例第31條第6
    項定有明文。又按汽車駕駛人，行經有燈光號誌管制之交岔
    路口闖紅燈者，處新臺幣1,800 元以上5,400 元以下罰鍰；
    又汽車駕駛人有所列之第53條者，除依原條款處罰鍰外，並
    記違規點數3 點；道路交通管理處罰條例第53條第1 項及第
    63條第1 項第3 款分別定有明文。次按行為時因精神障礙或
    其他心智缺陷，致不能辨識其行為違法或欠缺依其辨識而行
    為之能力者，不予處罰。行為時因前項之原因，致其辨識行
    為違法或依其辨識而行為之能力，顯著減低者，得減輕處罰
    ，行政罰法第9 條第3 項、第4 項復有明文。
四、經查：
  (一)異議人甲○○並不否認先後於97年5 月14日11時2 分97年5
    月15日9 時20分許，均有騎乘車牌號碼UAX-929 號輕型機車
    ，分別於雲林縣斗六市鎮○路口，因有機器腳踏車駕駛人未
    依規定戴安全帽，及行經雲林縣斗六市○○路、慶生路口，
    因有燈光號誌管制之交岔路口時闖紅燈（北向南）等違規情
    事，經員警查獲並當場開單舉發等事實，此復有異議人親自
    簽收之雲林縣警察局警察局97年5 月14、15日公警局交字第
    72-KAE255570、72-KAE011441號舉發違反道路交通管理事件
    通知單，及原移送機關97年10月27日及所為之雲監裁字第裁
    72-KAE255570、72-KAE011441號裁決書各1 份在卷足憑。是
    異議人分別於上述時、地，分別有騎乘機車未戴安全帽、闖
    紅燈等違規行為，當可認定。
  (二)異議人辯稱其因罹患精神疾病而導致違規云云，然異議人既
    知其罹有中度慢性精神疾病已經10餘年，若無正常服藥，可
    能無法完全掌控其行止，其未正常服藥治療之際，若欲外出
    ，即應請求家人陪伴或協助，而不應置自己及他人之生命安
    全於不顧，率爾獨自騎乘機車，是異議人既能騎乘機車行駛
    於道路，自應遵守交通規則以確保障自己及其他用路人之安
    全，不容許異議人以精神疾病作為免責藉口。且由當時異議
    人尚能騎駛機車於一般道路上行駛，甚或停等紅綠燈；另由
    異議人遭員警製單舉發當時，能夠在舉發違反道路交通管理
    事件通知單上簽寫自己姓名，又當時舉發員警並無發現異狀
    等情（見本院公務電話紀錄表）觀之，均可認為尚未達到不
    能辨識其行為違法或欠缺依其辨識而行為之能力之程度，尚
    難遽以免責，故其請求免繳罰鍰一節，並無理由。
  (三)惟查，異議人確實罹患邊情感型精神分裂症，有成大醫院斗
    六分院診斷證明書1 份在卷可憑，其上記載：病患因上述疾
    病於本院精神科治療，需長期服藥治療，若停藥會有情緒不
    穩，怪異妄想、四處遊蕩，言語脫軌之情形等語。復經本院
    函詢成大醫院斗六分院關於異議人於97年5 月間是否患有精
    神疾病，並請該院依據異議人之病歷資料判斷其病徵、病情
    如何，及其於97年5 月間之行為自主能力如何。經上開醫院
    於98年1 月22日成醫斗分精字第0980000292號函覆記載：「
    王員初次至本院精神科就診為民國97年5 月18日。依據當日
    急診病歷顯示，王員於就診時呈現幻聽、注意力不集中、暴
    力傾向、情緒激躁及自我能力照顧不佳等精神症狀。經醫師
    診斷為感情性精神分裂症並判斷屬高風險病患需住院治療，
    於當日轉入本院精神科急診病房住院治療。個案於同年6 月
    26日因症狀緩解出院。王員於民國97年5 月18日至本院就診
    時因受症狀影響應為判斷力及自主力受損之狀態。依醫學理
    推斷該員罹患疾病之病程，該員於就診前一週即有顯著之精
    神症狀應屬合理。」等語。顯見異議人於97年5 月14、15日
    違規時確實患有急性精神病症無訛，且其嚴重之程度必需住
    院治療，本院審酌上情，認異議人所辯於違規當時依其辨識
    而行為之能力降低，而有上開違反道路交通管理處罰條例之
    情事，並非全然不足採信。
  (四)是原處分機關之裁罰雖然合法，然其未考量受處分人患有上
    開精神疾病，辨識其行為違法之能力較一般正常人為低，可
    責性亦較低，因而，本院考量異議人違規時之精神狀況，認
    為裁處最低之罰鍰已可達警惕之目的，故將上開移送機關於
    97年10月27日雲監裁字第裁72-KAE011441號裁決書所為之處
    分撤銷，爰依上開行政罰法第9 條第4 項之規定，減輕其罰
    鍰金額，改處以最低罰鍰新臺幣1,800 元，並記違規點數3
    點。
五、綜上所述，異議人騎乘其所有之機車，於前述時、地，有未
    戴安全帽及於有燈光號誌管制之交岔路口闖紅燈之違規事實
    ，均可認定，則原處分機關依處罰條例第31條第6 項、第53
    條第1 項、第63條第1 項第3 款之規定，裁處異議人罰鍰
    500 元，及4,500 元，並記違規點數3 點，並無不法。然查
    ，本件異議人患有慢性經精神疾病如前所述，故本院審酌上
    開各情，將前開雲監裁字第裁72-KAE011441號裁決書之原處
    分予以撤銷，改處以最低罰鍰新臺幣1,800 元，並記違規點
    數3 點。而本件其餘異議部分，則為無理由，應予駁回。
六、據上論結，應依道路交通管理處罰條例第87條第2 項、道路
    交通案件處理辦法第20條，裁定如主文。
中    華    民    國    98    年    2     月    27    日
                    交通法庭    法  官  蕭雅毓
以上正本證明與原本無異。
如不服本裁定，應於裁定送達後5 日內向本院提出抗告狀（須附
繕本）。
                                書記官  鍾宜津
中    華    民    國    98    年    2     月    27    日


司法院資訊處製作；財團法人民間司法改革基金會備份。
